臺灣高等法院臺中分院刑事判決
111年度上訴字第52號

上  訴  人  臺灣彰化地方檢察署檢察官
上  訴  人  
即  被  告  粘孝義
選任辯護人  張宗存律師
上列上訴人因被告殺人未遂等案件，不服臺灣彰化地方法院110
年度訴字第538號中華民國110年10月26日第一審判決（起訴案號
：臺灣彰化地方檢察署110年度偵字第4817號），提起上訴，本
院判決如下：
    主  文
原判決撤銷。
粘孝義犯傷害罪，處有期徒刑壹年參月。
    犯罪事實
一、粘孝義與劉○○分別為有配偶之人，劉○○與黃○○為夫妻，黃○○
    及許○○分別為黃○○之兄長及兄嫂，許○○則係許○○之妹，許○○
    為許○○之友人。民國110年2月5日上午某時，劉○○在彰化縣
    鹿港鎮體育場附近坐上由粘孝義所駕駛之車牌號碼000-0000
    號自小客車，被許○○、許○○撞見，2人即駕車尾隨在後，並
    於同日11時58分許見該車開進位於彰化縣○○市○○街000號之
    富黎汽車旅館B19房，許○○乃聯絡黃○○、黃○○前來現場，並
    在現場巧遇許○○。黃○○等5人欲進入房內抓姦即在現場等待
    ，並由許○○撥打電話報警。嗣於同日12時26分許，粘孝義駕
    車搭載劉○○自上開汽車旅館B19號房往右駛出時，黃○○等人
    與身著制服之員警正站在旅館出入口車道旁之櫃檯前車道上
    ，黃○○、黃○○、許○○發現粘孝義駛出之自小客車，乃上前往
    該車右前側靠近，惟粘孝義為求脫身，竟無視於渠等之人身
    安全，而基於傷害之直接故意及毀損之不確定故意，加速往
    右轉彎行駛，因而接續撞及黃○○、黃○○、許○○3人，之後復
    繼續行駛，直接衝向在櫃檯前車道上之許○○、許○○，黃○○、
    黃○○遭撞擊後身體彈起撞擊到車輛前擋風玻璃，許○○則翻落
    至引擎蓋上，嗣黃○○、許○○分別在上揭汽車旅館出口外道路
    落地，而許○○則閃避不及直接遭撞飛而跌落在同上道路上，
    許○○則在車輛左前車頭處閃躲跌倒，並因此分別致黃○○受有
    右肘擦傷、右臀挫傷等傷害；黃○○受有左太陽穴腫脹、左臉
    頰擦傷、手腳多處擦傷等傷害；許○○受有下背挫傷、右腳踝
    、左大腿及腹壁挫傷及頭部外傷等傷害；許○○受有雙小腿挫
    傷之傷害；許○○受有左肩、左大腿、左膝及左小腿挫傷併擦
    傷等傷害，其隨身攜帶之iPhone X手機1支亦於撞擊過程中
    損壞，足生損害於許○○。粘孝義衝撞上開5人後隨即左轉駛
    出上開汽車旅館大門，於同日12時35分許，行經彰化市金馬
    路3段與自強南路路口，為警循線攔下。
二、案經黃○○委任陳隆律師及黃○○、許○○、許○○、許○○等人訴由
    彰化縣警察局彰化分局報告臺灣彰化地方檢察署檢察官偵查
    起訴。
    理  由
壹、證據能力部分 
一、本判決下述所引用上訴人即被告粘孝義（下稱被告）以外之
    人於審判外之供述證據，檢察官、被告及辯護人於本院準備
    程序時均同意有證據能力（見本院卷第125頁），且迄本院
    言詞辯論終結前，就該等證據之證據能力，皆未聲明異議，
    而本院審酌上開供述證據資料製作時之情況，並無不當取供
    或證明力明顯過低之瑕疵，認以之作為證據應屬適當，依刑
    事訴訟法第159條之5規定，認均具有證據能力。
二、本件判決以下引用之非供述證據，經本院於審理時依法踐行
    調查證據程序，與本案待證事實具有自然之關聯性，且無證
    據證明係公務員違法取得之物，依法自得作為證據。
貳、認定犯罪事實所憑證據及理由
一、上開犯罪事實，業據被告於本院審理時坦承不諱（見本院卷
    第165、170至172頁），核與告訴人等5人於警詢、偵訊之證
    述、證人劉○○於警詢、偵查之證述（見偵卷第27至35、41至
    50、55至59、65至69、181至186頁）大致相符，並有彰化基
    督教醫療財團法人鹿港基督教醫院診斷書4份、傷勢及手機
    毀損照片8張、粘孝義自小客車照片4張、監視器擷圖影像翻
    拍照片18張、員警職務報告1份、道路交通事故現場圖、道
    路交通事故調查報告表㈠、㈡-1、㈡-2、監視器錄影光碟（見
    偵卷第11、73至79、83至109、121至127、133頁）等在卷可
    佐。
二、且經原審當庭勘驗案發現場監視器畫面及員警密錄器光碟檔
    案，顯示案發前黃○○站在汽車旅館車道出入口之櫃檯前與到
    場之員警說話，黃○○、許○○、許○○、許○○等人均站在櫃檯處
    附近之車道上，有一女子喊叫:「出來了、出來了」，黃○○
    、黃○○、許○○依序往B19房車庫處走去。B19房車庫鐵捲門開
    啟，被告所駕駛之自用小客車往右駛出車庫，剛開始該車有
    停頓一下，隨即黃○○出現於畫面左方（即該車右前車頭方向
    ）持續往該車走去，該車有停頓一下，先是緩慢行駛，隨即
    加速轉彎，此時黃○○走到被告車輛右車側，黃○○、許○○走向
    被告車輛右前方，被告車輛繼續加速往右轉彎行駛，依序撞
    上黃○○、黃○○、許○○，撞擊當下黃○○位置在車輛右側後視鏡
    處，黃○○遭撞擊後身體彈起撞到被告車輛前擋風玻璃右側，
    黃○○有閃避被告車輛而跳起動作，隨即遭被告往前行駛車輛
    前擋風玻璃處撞擊，撞擊時黃○○之位置已在被告車輛前擋風
    玻璃副駕駛座前，並隨著被告車輛右轉在前擋風玻璃及引擎
    蓋上翻轉到駕駛座前方，許○○遭撞擊位置在被告車輛車頭右
    側邊引擎蓋處，遭撞擊後，也翻到引擎蓋上，現場可聽到女
    生尖叫及男生的呼喊聲，然被告車輛仍於右轉後繼續前行，
    以加速狀態經過上開汽車旅館櫃檯前，直接衝向許○○、許○○
    ，許○○在被告車輛之左前車頭處往後閃躲跌倒，3名員警往
    櫃檯處閃躲，許○○因閃避不及遭車頭中央撞及，頭部、手部
    及上衣下擺處均位在擋風玻璃下方處，黃○○、許○○則從右前
    車頭處跌落。撞擊過程中，有非常清楚的撞擊聲，黃○○、許
    ○○、許○○經撞飛落地，翻滾相當之距離，該車隨即左轉離開
    汽車旅館大門（見原審卷第126至133頁）。是依上開勘驗結
    果可知，被告駛出B19房車庫尚在緩慢起步時，黃○○、黃○○
    及許○○依序自被告右前車頭處向被告車輛走去，且被告坐在
    該車左側之駕駛座，其視線並無任何阻礙，斷無可能不知依
    其往右轉彎之行車路徑將撞擊黃○○等3人，竟仍往右加速轉
    彎行駛，依序撞上黃○○等3人，其等並因遭撞擊彈起至車輛
    前擋風玻璃處及引擎蓋上；又被告駕車撞擊黃○○等3人前，
    已開始往右轉彎，而以被告坐在該車左側之駕駛座位置，當
    可直接看到站在汽車旅館櫃檯前車道的許○○、許○○，且當時
    黃○○尚未翻轉到駕駛座前方（見原審卷第153、155頁畫面8
    、9），被告視線尚未有任何阻礙，現場也有人在被告前方
    車道上不斷發出大聲尖叫、呼喊聲，顯然被告亦明知車道前
    方仍有其他人在場，卻仍然加速持續前行，直接開向站在汽
    車旅館櫃檯前車道的許○○、許○○，並以車頭撞擊閃避不及的
    許○○，許○○在被告車輛之左前車頭處往後閃躲跌倒，是告訴
    人5人案發時均站立在被告前方車道之明顯處，告訴人黃○○
    、黃○○、許○○、許○○遭撞擊之位置也都在車頭或車輛右側後
    視鏡處，即坐在左側駕駛座之被告明顯可見之處，顯見被告
    明知直接開車衝向站在其車輛行車路線上之告訴人5人，將
    導致告訴人5人之身體因車輛撞擊或因閃躲而受有傷害，竟
    仍直接開車衝向毫無防護之告訴人5人，其主觀上具有傷害
    之直接故意，至堪認定。另衡以被告為一智識程度正常之成
    年人，對於駕車衝撞告訴人許○○，可能造成其隨身攜帶之手
    機或其他物品損壞乙事，應無從諉為不知，被告竟仍駕車衝
    撞告訴人許○○，以致告訴人許○○所隨身攜帶之iPhone X手機
    1支損壞而不堪使用，足見被告駕車衝撞告訴人許○○之際，
    亦存有即使毀損告訴人許○○隨身攜帶物品，亦不違反其本意
    之不確定故意甚明。基上所述，堪認被告上開任意性自白與
    事實相符，可以採信。
三、被告主觀上是基於殺人或傷害之故意：
（一）按刑法殺人罪之成立，不僅客觀上須有殺人之行為，且行
      為人於主觀上須具有使人死亡之知與欲，始足當之。而刑
      法上殺人未遂與傷害罪之區別，應以加害人主觀上有無殺
      意為斷；至於行為人之主觀犯意，此存在於行為人之內心
      之主觀事實，必須由所呈現之外在客觀事實判斷，應通盤
      審酌行為時之一切客觀環境及其他具體情形，諸如：行為
      人與被害人之關係、仇隙，是否足以引發殺人動機，行為
      當時之手段是否猝然致被害人難以防備，攻擊時之力道是
      否猛烈足以使人斃命，被害人所受之傷勢，攻擊後之後續
      動作是否意在取人性命等加以判斷（最高法院102年度台
      上字第3582號判決意旨參照）。
（二）證人劉○○於警詢中證稱：我跟被告都是已婚狀態，案發當
      日我跟被告出門，去超商買東西去富黎汽車旅館，吃完飯
      被告就開車搭載其離開，出來時我有看到我丈夫黃○○在汽
      車旅館外面，我當時有嚇到等語（見偵卷第66至67、185
      頁）。被告則辯稱：當時是因為劉○○跟其說她老公要來了
      ，劉○○叫我趕快離開，表示說她老公很暴力，我知道場所
      不對、會被誤會，為了避免不必要的誤會，所以急著離開
      ，因為劉○○有說黃○○會到，我只知道黃○○會到，我離開是
      為了維護劉○○的清白等語(見偵卷第19、205頁、原審卷第
      138頁)。從而，被告駕車搭載劉○○進入汽車旅館，是偶然
      被告訴人許○○、許○○撞見，始駕車尾隨，並通知黃○○等人
      到場，而被告因劉○○告知，知悉黃○○會到現場後，因為其
      與劉○○均為有配偶之人，為避免遭劉○○之配偶黃○○追究其
      與劉○○一同進入汽車旅館內獨處，為求脫身始急於駕車離
      開汽車旅館，上情應可認定。
（三）依員警現場測繪案發現場距離汽車旅館入口之距離、現場
      圖、現場照片及被告當日駕駛路線可知，被告駕車自B19
      房車庫出來，從車庫一出來要先右轉駕駛約7公尺之距離
      ，再右轉駕駛約5公尺行經櫃檯前方後左轉進入道路離開
      ，有彰化縣警察局彰化分局110年5月24日彰警分偵字第11
      00023716號函及所附現場照片、測繪入口距離照片、汽車
      旅館案發現場圖及現場平面圖在卷可佐（見偵卷第215至2
      33頁）。依現場道路狀況、被告駕駛車輛所需之加速時間
      、距離、現場至少有告訴人5人及員警3人共8人以上在汽
      車旅館櫃檯附近等現場因素綜合判斷，客觀上被告並無高
      速衝撞告訴人等人之可能。蓋以被告當時駕車甫從車庫出
      來，及需連續2個右轉，分別僅7公尺、5公尺的直線距離
      觀之，被告車輛於撞擊到告訴人等人時雖未剎車，然當時
      車輛剛起步，加上直線距離短，被告縱然有加速行駛，但
      也尚未到達高速之狀態，撞擊之力道縱然不輕然仍屬有限
      ，再佐以告訴人等人之傷勢，多數均為身體擦挫傷，黃○○
      另受有左太陽穴腫脹、許○○則另受有腹壁挫傷、頭部外傷
      等傷害，依告訴人等人之傷勢部位觀之，均尚無致命之危
      險。且被告於撞擊到黃○○等3人後，仍持續前行開向許○○
      、許○○，並在撞擊許○○後，隨即駕車離去，並未對告訴人
      等人有何後續攻擊行為，亦應可認定被告當時確係急欲駕
      車逃離現場，始開車衝撞告訴人等人。
（四）被告駕車撞擊告訴人等人，使告訴人等人彈飛到車輛擋風
      玻璃、引擎蓋，再翻滾落地之行為，固然有相當之危險性
      ，從理論上無法完全排除發生死亡結果的可能性。然而，
      依照日常生活經驗，每天發生車輛碰撞或撞擊行人之車禍
      事故繁多，但因此發生受害人死亡結果之比例究屬不高；
      且綜合被告之犯罪動機、行車速度、撞擊力道、告訴人5
      人之傷勢、被告之前與告訴人5人並不相識也無怨隙等情
      狀，堪認被告主觀上固然明知其駕車衝撞之行為將使告訴
      人5人受傷，但對於是否會造成告訴人5人喪失生命之結果
      ，難認仍在被告所可預見之範圍內，自不能僅憑被告有開
      車衝撞告訴人5人之行為，遽然推認被告有殺人之不確定
      故意。
（五）基上所述，足認被告固然為求快速脫身離開現場，明知告
      訴人5人均站立在其行車路線上，仍直接開車衝撞告訴人5
      人，然仍難以此認定被告主觀上有殺人之故意，被告及辯
      護人辯稱被告主觀上並無殺人之犯意等語，應可採信。
四、綜上所述，本件被告上開傷害、毀損之事證均臻明確，其犯
    行洵堪認定，應依法論科。　　
參、論罪科刑
    核被告所為，係犯刑法第277條第1項之傷害罪及同法第354
    條之毀損他人物品罪。公訴意旨認被告係犯刑法第271條第2
    項、第1項之殺人未遂罪嫌等語，容有誤會，惟因與上開認
    定之傷害犯行，基本社會事實同一，且業經原審、本院當庭
    告知此部分罪名（見原審卷第124頁反面，本院卷第163至16
    4頁），無礙於被告防禦權之行使，本院自得依法變更起訴
    法條。被告以一個駕車行為，接續衝撞告訴人5人，因而致
    告訴人5人受有上開傷勢，且造成告訴人許○○所隨身攜帶之i
    Phone X手機1支損壞致不堪用，係以一行為觸犯數罪名（包
    含5件傷害罪及1件毀損他人物品罪），為想像競合犯，應從
    一重論以之刑法第277條第1項之傷害罪。
肆、本院之判斷　　
一、原審法院以被告之罪證明確，予以論罪科刑，固非無見。惟
    查：
（一）原判決認被告不具有毀損之犯意，而對於毀損部分不另為
      無罪之諭知，尚有未洽。檢察官上訴意旨認被告具有毀損
      之不確定故意，應論以刑法第354條之毀損他人物品罪部
      分，為有理由。
（二）被告於本院審理時已坦承全部犯行，並與告訴人許○○達成
      和解，賠償告訴人許○○新臺幣（下同）19萬元完畢，量刑
      基礎已有變動，原審未及審酌及此，將此部分情狀據為量
      刑參考，亦有未洽。
（三）檢察官上訴意旨另以：由被告車輛之前擋風玻璃因撞擊而
      有大面積之破損、現場有非常清楚的撞擊聲與告訴人等人
      遭撞擊後，翻滾相當之距離等情，足見案發時被告駕駛之
      車速極快，原審判決認被告並無高速衝撞告訴人等人，尚
      有違誤，且被告駕車高速撞擊告訴人等人，告訴人等人閃
      避之反應時間僅一瞬間，如閃避不及，即有可能發生被輾
      過或撞擊倒地受傷，造成人體因重大撞擊及壓迫產生死亡
      之結果，且於案發現場之狹窄空間內，急踩油門向前衝撞
      ，更提高死亡的危險性，被告為一智識成熟之成年人，當
      無不知之理，被告已可預見其駕車撞擊行為，可能發生使
      告訴人等人死亡之結果，而仍予撞擊，足認被告主觀上具
      有殺人之不確定故意，所為應係構成殺人未遂罪等語。然
      查：本件被告應僅具有傷害之犯意，已據本院於理由欄貳
      之三論述明確，且參諸被告當時駕車甫從車庫出來，即需
      連續2個右轉才能駛出汽車旅館，兩段分別僅7公尺、5公
      尺的直線距離，而被告所駕駛之車輛長達4.97公尺（見本
      院卷第155頁），被告駛出車庫時亦稍有停頓等情，縱被
      告嗣後有加速行駛之情形，然以當時車輛剛起步，加上直
      線距離短，並無法到達高速之狀態，撞擊之力道縱然不輕
      然仍屬有限，被告亦無駕車蓄意碾壓或繼續追撞告訴人身
      體之行為，復綜合被告之犯罪動機、告訴人5人之傷勢、
      被告之前與告訴人5人並不相識也無怨隙等情狀，實難認
      對於是否會造成告訴人5人喪失生命之結果，係在被告所
      可預見之範圍內，自難論以被告殺人未遂罪，是以檢察官
      此部分上訴，並無理由。
（四）綜上所述，被告原以否認犯行為由提起上訴（嗣於本院審
      理時已坦承全部犯行），及檢察官上訴意旨認被告所為構
      成殺人未遂罪部分，雖均無理由，惟原審判決既有前述微
      瑕，即屬無可維持，自應由本院予以撤銷改判。　　　
二、爰以行為人責任為基礎，審酌被告因與劉○○一同進入汽車旅
    館獨處，知悉劉○○之配偶黃○○到場，為避免遭黃○○追究而欲
    快速離開現場，明知前方站有告訴人5人，仍無視於此，直
    接駕車衝撞毫無防護之告訴人5人，以求迅速脫身，造成告
    訴人5人因遭車輛撞擊彈飛、滾落或因閃避而受有如犯罪事
    實欄所示之傷勢，雖其主觀上並無殺人之犯意，但其行為仍
    具有相當之危險性，除視他人之身體法益為無物外，對社會
    治安之危害亦顯屬重大，犯罪情節非輕，且侵害多人之身體
    法益，應嚴加非難。惟被告於本院審理時終知坦承犯行，並
    與告訴人許○○達成和解，賠償告訴人許○○19萬元完畢，此有
    調解筆錄1份附卷可按（見本院卷第71至72頁），且被告已
    向其餘告訴人釋出願意賠償損害之意，雖因其餘告訴人堅拒
    與被告洽談和解事宜，而未能與其餘告訴人達成和解，然已
    可見其尚知所悔悟之犯後態度等情，暨斟酌被告並無任何前
    科素行良好、告訴人等人對本案之意見（見原審卷第143頁
    ）、本案犯罪情節、目的、手段、侵害法益，及被告自陳高
    職畢業，自營高週波加熱設備商，擔任負責人，營業利潤1
    年至少100多萬元，已婚，有2子分別就讀大學、高中，須扶
    養其妻及2子等一切情狀，量處如主文第2項所示之刑，以資
    懲儆。
三、被告本案所駕駛用以衝撞告訴人5人之自小客車，為其犯罪
    工具，然該車輛未據扣案，且被告案發當日是駕駛上開車輛
    作為日常交通工具使用，因急欲離開現場而偶然用以作為本
    案之犯罪工具，並非刻意挑選上開車輛作為犯案之工具，應
    認沒收欠缺刑法上之重要性，且有過苛之虞，爰不予宣告沒
    收之，併予敘明。
據上論結，應依刑事訴訟法第369條第1項前段、第364條、第300
條、第299條第1項前段，刑法第277條第1項、第354條、第55條
、第38條之2第2項，判決如主文。
本案經檢察官林裕斌提起公訴，檢察官吳皓偉提起上訴，檢察官
郭景東到庭執行職務。
中　　華　　民　　國　　111 　年　　4 　　月　　26　　日
            刑事第九庭   審判長法　官　紀  文  勝
                               法　官  姚  勳  昌
                               法　官  紀  佳  良 
以上正本證明與原本無異。
如不服本判決應於收受送達後20日內向本院提出上訴書狀，其未
敘述上訴理由者，並得於提起上訴後20日內向本院補提理由書狀
（均須按他造當事人之人數附繕本）「切勿逕送上級法院」。因
疫情而遲誤不變期間，得向法院聲請回復原狀。 

                               書記官  洪  鴻  權 
　　　　　　　　　　　　　　　 
中　　華　　民　　國　　111 　年　　4 　　月　　26　　日